【裁判字號】    90,重上,21
【裁判日期】    900807
【裁判案由】    塗銷土地所有權移轉登記
【裁判全文】
臺灣高等法院臺南分院民事判決  九十年度重上字第二一號  ｅ
      上  訴  人  乙  ○  ○
                  庚  ○  ○
                  戊  ○  ○
                  壬  ○  ○
                  黃  太  生
                  癸  ○  ○
                  己  ○  ○
      被上訴  人  丙      ○
                  辛  ○  ○
                  丁  ○  ○
      訴訟代理人  甲  ○  ○
      被上訴  人  子  ○  ○
右當事人間請求塗銷所有權移轉登記事件，上訴人對於臺灣臺南地方法院中華民國九
十年三月八日八十九年度重訴字第四六五號第一審判決提起上訴，本院判決如左：
      主      文
上訴駁回。
第二審訴訟費用由上訴人負擔。
      事      實
甲、上訴人方面：
一、聲明：求為判決：(一)原判決廢棄。(二)被上訴人丙○、辛○○、丁○○就坐落台南
    市○○區○○段二二九地號田面積四、二一三．二七平方公尺應有部分分別為二
    ０分之一、二０分之二、二０分之二於民國八十九年三月二十九日所為之分割繼
    承登記應予塗銷及被上訴人丙○應有部份一五００分之五、被上訴人辛○○應有
    部份一五００分之一００、被上訴人丁○○應有部份一五００分之一００與被上
    訴人子○○於民國八十九年四月八日所為買賣行為應予撤銷，八十九年五月二日
    被上訴人子○○買賣登記應予塗銷。被上訴人丁○○就坐落同段二三三地號建面
    積一、０六八．九七平方公尺應有部份四分之一，於民國八十九年三月二十九日
    所為之分割繼承登記應予塗銷。(三)被上訴人丙○、辛○○、丁○○就坐落台南市
    安南區○○段二二九之二地號田面積二．二六平方公尺、同段二二九之三地號田
    面積一五八．四一平方公尺、同段二二九之四地號田面積一、四三一平方公尺、
    同段二二九之五地號田面積二四四．五０平方公尺、同段二三一地號水面積一八
    二．二八平方公尺、同段二三一之三地號水面積三六．三三平方公尺、同段二三
    一之四地號水面積九七．五八平方公尺、同段二三二之一地號田面積一六四．一
    二平方公尺、同段二三二之二地號田面積一七二．八六平方公尺、同段二三二之
    三地號田面積二五九．七０平方公尺等十筆土地丙○、辛○○、丁○○應有部份
    依序均各二０分之一、二０分之二、二０分之二於民國八十九年三月二十九日所
    為之分割繼承登記均應予塗銷。(四)被上訴人丙○、辛○○、丁○○就第二項等十
    筆土地丙○均各一五００分之五０、辛○○均各一五００分之一００、丁○○均
    各一五００分之一００與被上訴人子○○民國八十九年四月八日所為之買賣行為
    應予撤銷，八十九年五月二日被上訴人子○○上開買賣登記應予塗銷。被上訴人
    丙○、辛○○、丁○○就第二項等十筆土地丙○均各一五００分之二五、辛○○
    均各一五００分之五０、丁○○均各一五００分五０與被上訴人子○○民國八十
    九年六月十五日所為之買賣行為應予撤銷，八十九年七月二十六日被上訴人子○
    ○上開買賣登記應予塗銷。(五)被上訴人丁○○就坐落同段二三三之一地號建面積
    二二．六五平方公尺於民國八十九年三月二十九日所為應有部份四分之一之分割
    繼承登記應予塗銷及與被上訴人子○○民國八十九年六月十五日所為之買賣行為
    應予撤銷，被上訴人子○○八十九年七月四日所為之買賣登記應予塗銷。(六)第一
    、二審訴訟費用由被上訴人等負擔。
二、陳述：除與原判決記載相同者，茲引用之外，補稱：
（一）查上訴人之被繼承人黃進丁於西元一九四二年（即民國三十一年）四月間，至
      海南省樂東黎族自治縣，未再返國，西元一九五四年十月二十二日與上訴人乙
      ○○結婚（公證書已呈原審），並育有庚○○、戊○○、壬○○、黃太生、癸
      ○○、己○○等六名子女（公證書已呈原審），上訴人均為黃進丁之法定繼承
      人（第一順位），於黃進丁死亡時，依法繼承黃進丁之一切權利，且依台灣地
      區與大陸地區人民關係條例（以下簡稱人民關係條例）第七條規定「在大陸地
      區製作之文書，經行政院設立或指定之機構或委託之民間團體驗證者，推定為
      真正。」上訴人提出之公證書均經財團法人海峽交流基金會驗證，自足以推定
      為真正。惟黃進丁之財產，被其同母異父之兄弟姐妹由代書即被上訴人子○○
      代為辦理，於民國八十九年三月二十九日以繼承人之身分繼承，並將一部份以
      買賣為原因登記在子○○名下，侵害上訴人因繼承取得之所有權，上訴人提起
      塗銷登記等之訴訟，自無不合。
（二）被上訴人主張黃進丁業經台灣台南地方法院宣告死亡，查台灣台南地方法院判
      決宣告黃進丁死亡之判決書內，僅依生死不明滿十年宣告黃進丁在中華民國四
      十年十二月三十一日下午十二時死亡（依法推定），並未於判決理由內確定黃
      進丁之死亡時間，縱令以民國四十年十二月三十一日為死亡時間，上訴人癸○
      ○已出生，為黃進丁之第一順位繼承人，被上訴人自無繼承權利，上訴人癸○
      ○於八十九年七月間知悉被上訴人所為繼承及移轉登記之事，認有損上訴人之
      權益，亦得為全體繼承人之利益提起本訴，請求塗銷登記回復為黃進丁名義。
（三）依台灣地區與大陸地區人民關係條例第二條第四款之規定「大陸地區人民，指
      在大陸地區設有戶籍之人民或台灣地區人民前往大陸地區居住逾四年之人民」
      ，查黃進丁自西元一九四二年（即民國三十一年）至海南省後，即未再返國（
      附戶籍謄本為證），且在海南省設籍，依前開法條規定，黃進丁為大陸地區人
      民甚明，自不適用同法第六十六條（該條限定被繼承人為台灣地區人民）規定
      ，原判決未詳予斟酌，又未依職權向內政部警政署入出境管理局函查，且未於
      判決理由內敘明何以黃進丁已在大陸地區設籍居住逾四年，不能依前開法條規
      定認定係大陸地區人民之理由，即為上訴人敗訴之判決，顯有判決不適用法規
      及理由不備理由之違誤。
（四）被上訴人主張上訴人為大陸人士，未於三年內主張繼承，即視為拋棄繼承云云
      ，上訴人爭執之。上訴人一再主張黃進丁自民國三十年經日本政府徵召服兵役
      至海南島，至死亡之時均未回國，為台灣台南地方法院七十五年度家催字第一
      號民事裁定、七十五年度亡字第四四號民事判決所認定之事實。足證黃進丁為
      前往大陸地區居住逾四年，且在大陸地區設有戶籍之人民，自符合人民關係條
      例第二條第四款之規定，屬於大陸地區人民，則黃進丁（大陸地區人民）死亡
      後在台灣地區之財產，依人民關係條例第六十條（應適用台灣地區之法律）及
      第六十七條第一項（遺產繼承之限制）規定辦理，並無人民關係條例第六十六
      條第一項之適用，故上訴人依中華民國民法繼承編有關繼承之法律規定：「繼
      承自被繼承人死亡開始」（民法第一千一百四十七條）及民法物權編有關不動
      產取得之法律規定：「因繼承於登記前已取得不動產物權者，非經登記，不得
      處分其物權」（民法第七百五十九條）之規定，於被繼承人死亡開始即取得系
      爭土地之所有權，僅未登記不得處分而已，自非如被上訴人所主張應適用人民
      關係條例第六十六條第一項規定之情形，被上訴人之主張與法不合，不足採信
      。
（五）依人民關係條例第六十七條第一項之規定「被繼承人在台灣地區之遺產，由大
      陸地區人民依法繼承者，其所得之財產總額，每人不得逾新台幣二百萬元。超
      過部份，歸屬台灣地區同為繼承之人，台灣地區無同為繼承人者，歸屬台灣地
      區後順序之繼承人，台灣地區無繼承人者，歸屬國庫。」查黃進丁於西元一九
      六二年三月十八日死亡（即民國五十一年三月十八日）時，遺有第一順位繼承
      人即上訴人等六人，依前揭條例規定，上訴人自得繼承黃進丁在台灣地區之遺
      產，僅係有總額之限制，被上訴人主張上訴人不得繼承云云，即無理由。
（六）被上訴人丙○、辛○○、丁○○三人並非與上訴人為同順位之繼承人，亦非後
      順位之繼承人，依前揭條例規定並無繼承權；其所登記繼承黃進丁所有之土地
      共計二十三筆，及移轉登記予子○○十四筆（子○○取得一五００分之三七五
      即四分之一），侵害上訴人因繼承取得之所有權，上訴人提起塗銷登記等訴訟
      ，並無不合。
（七）被上訴人丙○、辛○○、丁○○三人所繼承黃進丁所有之土地共計二十三筆，
      短短三個月內移轉予子○○十四筆（子○○取得一五００分之三七五即四分之
      一），安南區○○段其餘六筆土地中除被上訴人丁○○單獨繼承之二三三號外
      ，被上訴人三人共同繼承土地於八十九年七月十七日設定新台幣一千一百萬元
      鉅額抵押權，有土地登記簿謄本可稽，被上訴人顯係明知上訴人為真正之繼承
      人，為防上訴人向其請求塗銷登記，故意將土地以「買賣」為原因移轉予為其
      承辦之代書並設定鉅額抵押，妨礙上訴人追回之居心昭然若揭，否則何以不珍
      惜前人所留遺產，而將揮霍殆盡。
（八）被上訴人提出國有財產局函件證明上訴人已喪失繼承權云云。惟查國有財產局
      係本件土地之代管機關，並無實質審查上訴人是否有繼承權之權限，故國有財
      產局函不足以拘束上訴人，本件既已進入司法程序，應由法院依職權為實質審
      查並適用法律，被上訴人以國有財產局之見解為主張，不足為被上訴人有利之
      證明。
（九）被上訴人提出黃連常之見證書，為私文書，上訴人否認其真正，亦與宣告死亡
      判決內容不符，不足採信；而國有財產局僅為遺產之管理人，並無審查權，本
      件既已進入司法程序，應由法院依職權為實質審查並適用法律，被上訴人以國
      有財產局之見解為主張，不足為被上訴人有利之證明。
三、證據：除援用第一審所提證據外，補提戶籍謄本一件、財團法人海峽交流基金會
    證明一件、中華人民共和國海南省樂東人民自治縣公證處公證書委託書一件等為
    證。
乙、被上訴人方面：
一、聲明：求為判決：(一)上訴人之上訴駁回。(二)訴訟費用由上訴人負擔。
二、陳述：除與原判決記載相同者，茲引用之外，補稱：
（一）敬請上訴人提出本案聲請訴訟救助，應依民事訴訟法第一百零九條規定，應提
      出有資力之人出具之保證書，以對被上訴人有所公平之。
（二）被上訴人子○○於本年五月二十四日應訊時所答辯：引用原審法院判決之所載
      。．．．我們是要快三年時才向地政事務所提出申請。更正如下：我們是在上
      訴人被國有財產局於八十六年五月十四日函答覆上訴人程序方面不合規定，且
      依法已逾為繼承權表示之期限。應已視為拋棄繼承權。事後被上訴人於八十九
      年三月十九日（快到三年）才向地政事務所辦理繼承登記。
（三）於六十四年二月十八日由黃進丁之堂弟黃連常向台南市安南區戶政事務所提
        出申請書及見證書，申請本案被繼承人黃進丁於三十四年十月一日死亡。
      於七十五年十一月十五日由黃進丁之堂叔黃祈向台灣台南地方法院聲請宣告
        失蹤本案被繼承人黃進丁宣告死亡（台南地方法院七十五年度亡字四四號民
        事判決書）。
      於七十九年八月十三日由黃進丁之堂弟黃渺席向台灣台南地方法院聲請指定
        財政部國有財產局為失蹤人黃進丁之財產管理人（台南地方法院七十九年度
        管字第四號民事裁定書）。
      聲請宣告死亡由黃進丁之堂叔黃祈所申請，聲請選任遺產之財產管理人由黃進
      丁之堂弟黃渺席所申請及國有財產局申請黃進丁遺產繼承權之表示由黃進丁之
      堂姪黃大樹所申請。以上所申請案件均非被上訴人所申請。
（四）上訴人於九十年一月十六日在台灣台南地方法院應訊時表示：有向安南地政事
      務所請求過，但後來代理人黃大樹死亡，有些文件未能補正及申請文件無法取
      得。但依據被上訴人所知這位黃大樹並未死亡。呈請  鈞院能依職權向台南市
      安南區戶政事務所調閱黃大樹戶籍資料，戶籍地位：台南市○○區○○里○鄰
      ○○街一五六號，何以上訴人宣稱黃大樹死亡。顯然上訴人作不實陳訴，以對
      本案被上訴人不利之影響之。
（五）上訴人未依臺灣地區與大陸地區人民關係條例（簡稱兩岸地區人民關係條例）
      施行細則第四十三條規定以書面向被繼承黃進丁台灣住所地（台南地方法院）
      為繼承之表示程序已未合規定，另依八十一年九月十八日所施行兩岸地區人民
      關係條例第六十六條第一項、第三項之規定視為上訴人拋棄其繼承權。
（六）上訴人等七人在國有財產局申請繼承權表示後，接到國有財產局函文後至被上
      訴人辦妥黃進丁遺產繼承登記前均未向國有財產局提出異議及向台南市安南地
      政事務所申請繼承登記，顯然上訴人對於國有財產局函文已承認視為拋棄繼承
      權。
（七）綜合上述上訴人之訴為無理由。故上訴人請求塗銷繼承登記，應屬無據，自屬
      駁回。
三、證據：除援用第一審所提證據外，補提申請書、見證書影本各乙份、台南地方法
    院七十五年度亡字第四四號民事判決書影本乙份、台南地方法院七十九年度管字
    第四號民事裁定書影本乙份、附件一系統表乙份等為證。
      理      由
一、本件上訴人起訴主張：坐落台南市○○區○○段二二九地號田面積四千二百十三
    點二七平方公尺、同段二二九之二地號田面積二點二六平方公尺、同段二百二十
    九之三地號田面積一百五十八點四一平方公尺、同段二二九之四地號田面積一千
    四百三十一平方公尺、同段二二九之五地號田面積二百四十四點五平方公尺、同
    段二三一地號水面積一百八十二點二八平方公尺、同段二三一之三地號水面積三
    十六點三三平方公尺、同段二三一之四地號水面積九十七點五八平方公尺、同段
    二三二之一地號田面積一百六十四點一二平方公尺、同段二三二之二地號田面積
    一百七十二點八六平方公尺、同段二三二之三地號田面積二百五十九點七平方公
    尺、同段二三三地號建面積一千零六十八點九七平方公尺、同段二三三之一地號
    建面積二十二點六五平方公尺等十三筆土地，上訴人之被繼承人黃進丁應有部份
    均各四分之一，被上訴人丙○、辛○○、丁○○三人，以黃進丁於四十年十二月
    三十一日死亡為原因，渠等三人為其繼承人之身分，於八十九年三月二十九日為
    分割繼承，就地號二二九、二二九之二、二二九之三、二二九之四、二二九之五
    、二三一、二三一之三、二三一之四、二三二之一、二三二之二、二三二之三號
    等十一筆土地，被上訴人丙○每筆取得應有部份二十分之一、被上訴人丁○○均
    各取得二十分之二、辛○○每筆均各取得二十分之二，就地號二三三號及二三三
    之一號二筆土地由丁○○取得四分之一，被上訴人丙○、辛○○、丁○○分別於
    八十九年四月八日及八十九年六月十五日將其所繼承部分出賣予為被上訴人代理
    辦理登記之代書子○○。惟查訴外人即被繼承人黃進丁，於十年三月二十四日出
    生，於日據時期經日本徵兵前往南洋，日本戰敗後，返台，又隻身前往海南島，
    落籍海南省樂東黎族自治縣佛羅鎮豐塘村，於一九六二年即五十一年三月十八日
    死亡，遺有配偶乙○○及子女庚○○、戊○○、壬○○、黃太生、癸○○、己○
    ○即上訴人等七人，上訴人依中華民國民法繼承編有關繼承之法律規定，繼承自
    被繼承人死亡而開始，是上訴人等自被繼承人黃進丁死亡之時即取得繼承權，且
    繼承於登記前已取得不動產物權，僅係非經登記不得處分其物權而已，而被上訴
    人非黃進丁同父同母之兄弟姊妹，依民法第一千一百三十八條之規定對黃進丁之
    財產並無繼承權，況且黃進丁死亡之時遺有第一順位繼承人即上訴人等七人，應
    由上訴人繼承黃進丁之遺產，詎地政機關疏忽未注意，准由被上訴人丙○、辛○
    ○、丁○○繼承登記，自有損害上訴人之權益，爰依民法第一千一百四十六條規
    定請求塗銷其分割繼承登記，回復為黃進丁名義，俾上訴人辦理繼承；另被上訴
    人子○○為土地代書，為被上訴人丙○、辛○○、丁○○辦理黃進丁之繼承登記
    ，明知黃進丁有第一順位繼承人，且同母異父兄弟姐妹亦不得繼承，竟仍為丙○
    等三人辦理，並受讓丙○等三人繼承後之大部分標的物，而以買賣為名辦理移轉
    登記，自係惡意受讓人，爰依民法第二百四十四條之規定請求鈞院予以撤銷，並
    塗銷其移轉登記，子○○之登記塗銷後，此部份回復為丙○等三人繼承登記狀態
    ，併請塗銷其繼承登記，回復為黃進丁所有，求為判決如聲明所示等語。
二、被上訴人則以：訴外人（即被繼承人）黃進丁雖非為被上訴人同父同母之兄弟姐
    妹，確為同母異父之兄弟姐妹，且退而言之，依本件之繼承順序，縱為被繼承人
    黃進丁於四十年十二月三十一日宣告死亡，亦已由被繼承人黃進丁親生母親黃杜
    譽取得繼承權（另其父親早於十五年四月二十九日死亡，無繼承權），黃杜譽於
    六十五年一月十六日死亡，自當然由黃杜譽之第一順位即為被上訴人繼承，故依
    民法第一千一百三十八條被上訴人無論依第三順位或代位繼承為第一順位，均有
    繼承權；又上訴人未依台灣地區與大陸地區人民關係條例中第六十六條規定，於
    期間內聲明繼承，則上訴人依法視為拋棄繼承權等語，被上訴人依法繼承自無不
    合等語，資為抗辯。
三、按遺產繼承人，除配偶外，依左列順序定之：一直系血親卑親屬。二父母。三兄
    弟姊妹。四祖父母。民法第一千一百三十八條定有明文。又民法第一千一百三十
    八條第一項第三款所稱兄弟姊妹者，凡同父異母或同母異父之兄弟姊妹均為該款
    同一順序之繼承人，司法院院字第七三五號解釋參照。查被繼承人黃進丁民國十
    年三月二十四日出生，於日據時期經日本徵兵前往南洋，日本戰敗後，返台，嗣
    又前往海南島，依被上訴人提出之見證書，死於西元一九六二年三月十六日死亡
    （參見原審卷第六一頁）。惟如前所述，被繼承人黃進丁於三十六年間前往海南
    島，久無音訊，致於六十四年二月十八日由訴外人黃進丁之堂弟黃連常向台南市
    安南區戶政事務所提出申請書及見證書，申請本案被繼承人黃進丁於三十四年十
    月一日死亡；復於七十五年十一月十五日由黃進丁之堂叔黃祈向台灣台南地方法
    院聲請宣告失蹤本案被繼承人黃進丁宣告死亡（參見台灣台南地方法院七十五年
    度亡字四四號民事判決書）；再於七十九年八月十三日由黃進丁之堂弟黃渺席向
    台灣台南地方法院聲請指定財政部國有財產局為失蹤人黃進丁之財產管理人（參
    見台灣台南地方法院七十九年度管字第四號民事裁定書），後再由被上訴人等三
    人於八十九年三月二十九日辦理繼承訴外人名下之不動產，並移轉登記之。查，
    被繼承人黃進丁之母為黃杜譽，有戶籍謄本可憑（參見原審卷第四五頁），又被
    上訴人丙○、丁○○、辛○○等三人之母亦為黃杜譽，堪認被上訴人等三人為被
    繼承人黃進丁之異母弟妹，此並有戶籍謄本影本可稽（參見原審卷第五六頁反面
    、台灣台南地方法院八十九年度南家調字第二二號卷八十九年九月一日調解程序
    筆錄所附護戶籍謄本），被繼承人黃進丁於三十一年間離開台灣時並未娶妻亦無
    直系血親卑親屬，其母黃杜譽於六十五年間死亡，依民法第一千一百三十八條之
    規定，如被繼承人無直系血親卑親屬及父母者，由其第三順位之兄弟姊妹繼承之
    ，是以，依上開條文及解釋，被上訴人等三人如於被繼承人黃進丁無配偶及無直
    系血親卑親屬之情形下，由渠母黃杜譽繼承，黃杜譽於六十五年間死亡後，自得
    由上訴人本諸其為黃杜譽之直系血親卑親屬繼承遺產，合先述明。
四、次按，在大陸地區製作之文書，經行政院委託之民間團體驗證者，推定為真正，
    但其實質上證據力，由法院或主管機關認定，為台灣地區與大陸地區人民關係條
    例第七條及其施行細則第八條第一項所明定，而財團法人海峽交流基金會為行政
    院大陸委員會所委託處理有關台灣地區與大陸地區中介事務之團體，是大陸地區
    製作之公證書經海峽基金會驗證者，僅形式上推定為其正，（最高法院八十年度
    台上字第九三三號判決意旨參照），其實質證據力仍由法院參酌一切卷證資料審
    認。本件上訴人主張被繼承人黃進丁於十年三月二十四日出生，於日據時期經日
    本徵兵前往南洋，日本戰敗後，返台，嗣又前往海南島，與上訴人乙○○結婚，
    育有子女即上訴人戊○○、壬○○、黃太生、己○○，另上訴人庚○○、癸○○
    則為訴外人黃進丁與妻林煥秋所生，被繼承人黃進丁於民國五十一年三月十八日
    死亡等情，業據提出戶籍謄本二件及中華人民共和國海南省樂東黎族自治縣公證
    處公證書及親屬關係公證書為證（參見台南地方法院台南簡易庭八十九年南家調
    字第二二號卷第十九頁至第二一頁及原審卷第六一、六二頁），被上訴人雖質疑
    上訴人所稱之黃進丁並非被上訴人同母異父之兄長黃進丁，惟查被上訴人之同母
    異父兄長黃進丁為日據時代大正十年即民國十年三月二十四日生，父親為黃朝清
    、母親為黃杜譽，出生別為次男，有被上訴人提出之戶籍謄本可稽；而上訴人乙
    ○○之配偶即其餘上訴人之父黃進丁，為西元一九二一年即民國十年三月二十四
    日出生，為臺灣臺南市黃朝清、黃杜譽夫婦之次男，有上訴人提出經財團法人海
    峽交流基金會認證之海南省樂東黎族自治縣公證處之親屬關係公證書附卷可稽，
    則依上開條文及實務見解說明，兩造所稱之黃進丁，無論其出生年月日、父、母
    及出生順序既均相同，應可認定係同一人無訛，故被上訴人抗辯上訴人乙○○之
    配偶即其餘上訴人之父黃進丁非被上訴人之兄長黃進丁云云，即無可採。
五、依上，被上訴人等三人為被繼承人黃進丁之異父兄弟姊妹，上訴人等人為黃進丁
    之配偶及子女等事實，均堪認定，則依本國民法第一千一百三十八條之規定，應
    由上訴人等七人繼承之。惟查，訴外人黃進丁於民國三十一年即至大陸地區，迄
    死均未返至台灣地區，而系爭遺產為不動產地處台灣地區，且上訴人等七人具為
    中華人民共和國人民，非台灣地區人民，本件即有台灣地區與大陸地區人民關係
    條例之適用。上訴人主張本件被繼承人黃進丁自民國三十一年間至海南島，直至
    五十一年三月十八日死亡，其間均未返台，依臺灣地區與大陸地區人民關係條例
    第二條第四款規定，是黃進丁係大陸地區人民，則上訴人所繼承者為大陸地區人
    民在臺灣之遺產，與臺灣地區與大陸地區人民關係條例六十六條之規定要件不同
    ，自不受三年期間之限制云云，被上訴人則以上開情詞置辯，是本件應審究者為
    被繼承人黃進丁係臺灣地區人民或大陸地區人民，亦即如被繼承人黃進丁為台灣
    地區人民，則有臺灣地區與大陸地區人民關係條例六十六條第一項適用之餘地；
    如為大陸地區人民，則依臺灣地區與大陸地區人民關係條例六十條之規定，適用
    台灣地區之法律（即民法之規定），經查：
（一）臺灣地區與大陸地區人民關係條例第二條規定曾於八十九年十二月二十日修正
      公布，並於九十年二月十六日經行政院（90）台法字第五七三七號令發布該次
      修正條文，定於九十年二月二十日起施行，則本件應適用八十九年十二月二十
      日修正前之舊法，合先敘明。臺灣地區與大陸地區人民關係條例第二條於八十
      九年十二月二十日修正公布前之舊法規定：「本條例用詞，定義如左：一臺灣
      地區：指臺灣、澎湖、金門、馬祖及政府統治權所及之其他地區。二大陸地區
      ：指臺灣地區以外之中華民國領土。三臺灣地區人民：指在臺灣地區設有戶籍
      之人民。四大陸地區人民：指在大陸地區設有戶籍之人民或臺灣地區人民前往
      大陸地區居住逾四年之人民。」，再按，「臺灣地區與大陸地區人民關係條例
      」第二條第四款規定：「大陸地區人民：指．．．臺灣地區人民前往大陸地區
      繼續居住逾四年之人民。」又同條例施行細則第五條第二項規定：「本條例第
      二條第四款所稱前往大陸地區繼續居住逾四年，係指自進入大陸地區之翌日起
      ，四年間未曾返回臺灣地區或曾前往第三地區每次未逾三十日而言，但受拘禁
      、留置或依法令而停留在大陸地區之期間，不予計算。」復參酌其立法目的，
      本條項規範之事項，係指進入大陸地區繼續居住之事實及身分之轉換，故該條
      例第二條第四款所稱之「前往大陸地區繼續居住逾四年」之起算日，似宜自實
      際進入大陸地區之翌日起算。法務部八十二年七月二十八日（）法律字第１
      ５６２２號函示參照。經查，本件被繼承人黃進丁原戶籍雖設於臺南州新豐郡
      安順庄媽祖宮四百六十三番地，有兩造提出台南市安南區戶政事務所所核發之
      戶籍謄本為證，惟嗣後被繼承人黃進丁於民國三十年至海南島，迄死亡，均未
      回復本籍，核其有進入大陸地區繼續居住逾四年以上之事實，已有身分之轉換
      ，應屬大陸地區人士；原審以被繼承人黃進丁原先在臺之戶籍並未遷出，而認
      為係屬該條例之台灣地區人民，容有誤會。故如前所述，被繼承人黃進丁為大
      陸地區人民，依臺灣地區與大陸地區人民關係條例六十條但書之規定，因系爭
      遺產係在台灣地區，應適用台灣地區之法律。
（二）繼承，因被繼承人死亡而開始。繼承人自繼承開始時，除本法另有規定外，承
      受被繼承人財產上之一切權利、義務。被繼承人為大陸地區人民者，關於繼承
      ，依該地區之規定。但在臺灣地區之遺產，適用台灣地區之法律。民法第一千
      一百四十七條、第一千一百四十八條及台灣地區與大陸地區人民關係條例第六
      十條分別定有明文。本件，如上開所述，被繼承人黃進丁為大陸地區人民，就
      台灣地區遺產適用台灣地區法令，而上訴人乙○○等七人為被繼承人黃進丁之
      配偶及子女，為民法第一千一百三十八條及第一千一百四十四條之第一順位繼
      承人，被上訴人等抗辯上訴人等人為大陸地區人士，未於繼承開始起三年內以
      書面向被繼承人住所地之法院為繼承之表示，視為拋棄其繼承權云云，為不足
      採。
（三）被上訴人復抗辯上訴人等七人在國有財產局申請繼承權表示後，接到國有財產
      局函文後至被上訴人辦妥黃進丁遺產繼承登記前，均未向國有財產局提出異議
      及向台南市安南地政事務所申請繼承登記，顯然上訴人對於國有財產局函文已
      承認視為拋棄繼承權云云。惟查，本件為大陸地區人民繼承大陸地區人民在台
      灣地區之遺產，應依台灣地區法律辦理，已如前所述，故上訴人既依民法第一
      千一百四十七條、第一千一百四十八條之規定於被繼承人黃進丁死亡時承受其
      財產上之一切權利義務，如欲拋棄繼承，亦須依民法第一千一百七十四條之規
      定期限內辦理拋棄繼承之法定手續，上訴人等人既未依上開法條之規定辦理拋
      棄繼承，自仍為繼承人，至國有財產局函文之認定，僅為行政機關之內部判斷
      ，況其認定並未依實際情形為適當之判斷，尚不足拘束本院之見解，被上訴人
      等人此部分之抗辯，要無理由，而不足採。
（四）復查，本件被繼承人黃進丁雖經台灣台南地方法院以七十五年度亡字第四四號
      民事判決宣告渠於四十年十二月三十一日下午十二時死亡，有該判決附卷足參
      ，然經上訴人提出前揭戶籍謄本二件及中華人民共和國海南省樂東黎族自治縣
      公證處公證書及親屬關係公證書為證，證明黃進丁真正死亡之時間為五十一年
      三月十八日死亡，因宣告失蹤人死亡之判決，不過推定渠何時死亡，既稱推定
      ，自得以反證推翻之（參照最高法院五十一年台上字第一七三號判例）故上訴
      人不提起撤銷死亡宣告之訴而在本件提出反證，以推翻死亡宣告判決所為之推
      定，於本件兩造間有其效力，是黃進丁死亡之時間應為五十一年三月十八日。
六、惟按繼承權被侵害者，被害人或其法定代理人得請求回復之。前項回復請求權，
    自知悉被侵害之時起，二年間不行使而消滅；自繼承開始時起逾十年者亦同，民
    法第一千一百四十六條定有明文。又該條第二項後段之規定，惟繼承權被侵害人
    ，於繼承開始後十年內，不知悉被侵害，或雖知悉，而同項前段所定二年之時效
    期間，於繼承開始後十年內未屆滿者，乃適用之，繼承人於其繼承權被侵害時，
    即已知悉，且於繼承開始後十年內，其二年之時效期間，業已屆滿，自應適用同
    項前段之規定，不在同項後段規定之列，最高法院三十二年上字第三一四三號判
    例足參。判例意旨明示從繼承開始起業經十年者，不問繼承人或其法定代理人知
    悉與否，及二年之時效期間是否經過，一律不得請求回復繼承，即認二年為時效
    期間，且應限於十年之除斥期間內業已屆滿時，始有適用消滅時效規定之餘地，
    若在繼承開始時起十年以後，時效之二年始屆滿者，繼承回復請求權，則因適用
    民法第一千一百四十六條第二項後段之規定而消滅，而不是適用同條項前段規定
    歸諸消滅。蓋民法第一千一百四十六條第二項後段規定有十年期間，目的係在儘
    速確定繼承關係，且依法理言之，在權利尚未發生以前，絕無消滅時效開始進行
    之道理，因民法第一千一百四十六條第二項後段規定之十年期間，既係從繼承開
    始時起算，故繼承財產是否被侵害，繼承人或其法定代理人是否知悉被侵害，即
    繼承回復請求權具體得發生與否，均與此十年期間之進行無關，故此十年期間應
    解釋為除斥期間，一如民法第一百九十七條第一項規定，無庸當事人援用，法院
    逕可據為裁判。查依前述，本件之被繼承人黃進丁於五十一年三月十八日死亡，
    已如前述，上訴人既為被繼承人黃進丁第一順位繼承人，按之繼承因被繼承人死
    亡而開始。繼承人自繼承開始時，除民法另有規定及專屬於被繼承人本身之權利
    義務外，承受被繼承人財產上之一切權利義務，無待繼承人為繼承之意思表示。
    上訴人應於其時為黃進丁之繼承人，惟繼承權是否被侵害，應以繼承人繼承原因
    發生後，有無被他人否認其繼承資格並排除其對繼承財產之占有、管理或處分為
    斷。凡無繼承權而於繼承開始時或繼承開始後僭稱為真正繼承人或真正繼承人否
    認其他共同繼承人之繼承權，並排除其占有、管理或處分者，均屬繼承權之侵害
    ，被害人或其法定代理人得依民法第一千一百四十六條規定請求回復之，初不限
    於繼承開始時自命為繼承人而行使遺產上權利者，始為繼承權之侵害。（大法官
    釋字第四三七號解釋參照）因被上訴人於其繼承以後，否認其繼承資格並排除其
    對繼承財產之占有、管理或處分，其繼承權確為被上訴人所侵害，然其繼承開始
    時為五十一年三月十八日，迄今近四十年，即已逾十年均未行使繼承回復請求權
    ，依前揭說明，不論上訴人知悉是否逾二年，被上訴人雖為僭越之繼承人，亦成
    正當繼承人，上訴人不得再對之行使繼承回復請求權。
七、復按第三人主張表意人與相對人通謀而為虛偽意思表示者，該第三人應負舉證之
    責，最高法院四十八年度台上字第二九號判例參照。上訴人固主張被上訴人丙○
    、辛○○、丁○○三人對於被繼承人黃進丁之遺產並無繼承權，渠等所登記繼承
    被繼承人黃進丁所有之土地計二十三筆，於三個月內移轉登記予被上訴人子○○
    十四筆，復於系爭部分土地設定一千一百萬元之最高限額抵押權，乃侵害上訴人
    因繼承取得之所有權，且足認被上訴人丙○、辛○○、丁○○三人將十四筆土地
    以買賣為原因移轉登記予被上訴人子○○，其真意在防止上訴人等向渠等提起塗
    銷登記，故意將系爭土地以「買賣」為原因移轉予承辦代書即被上訴人子○○，
    並設定抵押權，顯有妨礙上訴人追回遺產，故請求塗銷被上訴人丙○、辛○○、
    丁○○與被上訴人子○○之買賣移轉登記云云。惟依前述，上訴人已不得再對被
    上訴人行使繼承回復請求權，自亦不能以其為真正繼承人，對被上訴人子○○主
    張任何權利，且上揭判例意旨，上訴人既主張被上訴人丙○、辛○○、丁○○與
    子○○間之買賣係為通謀虛偽意思表示，即應由上訴人負舉證責任，惟上訴人僅
    以上揭登記之時日，任意推論被上訴人為通謀虛偽買賣，並未積極舉證，再參以
    聲請宣告死亡由黃進丁之堂叔黃祈所申請，聲請選任遺產之財產管理人由黃進丁
    之堂弟黃渺席所申請及國有財產局申請黃進丁遺產繼承權之表示由黃進丁之堂姪
    黃大樹所申請，以上所申請案件均非被上訴人所申請。難認被上訴人丙○、辛○
    ○、丁○○與被上訴人子○○間之買賣係為通謀虛偽意思表示，上訴人主張塗銷
    被上訴人渠等間之買賣移轉登記，自難憑採。
八、綜上所述，本件上訴人等人主張渠等為被繼承人黃進丁之配偶及直系血親卑親屬
    ，為民法第一千一百三十八條、第一千一百四十二條之第一順位繼承人，然其繼
    承權竟為上訴人所侵害，其得行使繼承回請求權，為不可採，被上訴人抗辯其以
    取得繼承系爭遺產之繼承權，尚堪採信。從而，上訴人本於民法第一千一百四十
    六條規定，請求被上訴人丙○、辛○○、丁○○就系爭土地所為之分割繼承登記
    ，回復為黃進丁名義，求撤銷被上訴人丙○、辛○○、黃福與被上訴人子○○間
    就系爭土地所為之買賣行為，並塗銷其移轉登記，為無理由，不應准許。原審為
    上訴人敗訴之判決，理由雖不盡相同，惟結果尚無一致，仍應予維持。上訴意旨
    指摘原判決不當，求予廢棄改判，為無理由，應予駁回。
九、據上論結，本件上訴為無理由，依民事訴訟法第四百四十九條第一項、第七十八
    條、第八十五條第一項前段，判決如主文。
中      華      民      國    九十      年      八      月      七      日
                                    臺灣高等法院臺南分院民事第一庭
~B1審判長法官  林    金    村
~B2      法官  楊    子    莊
~B3      法官  袁    靜    文
右為正本係照原本作成。
上訴人如對本判決上訴，須於判決送達後二十日內向本院提出上訴狀，未表明上訴理
由者，應於上訴後二十日內向本院提出理由書。
中      華      民      國    九十      年      八      月      九      日
                                        法院書記官  黃    文    生


司法院資訊處製作；財團法人民間司法改革基金會備份。
